【裁判字號】    92,上易,3312
【裁判日期】    921224
【裁判案由】    家暴傷害等
【裁判全文】
臺灣高等法院刑事判決                          九十二年度上易字第三三一二號
    上  訴  人  臺灣臺北地方法院檢察署檢察官
    上  訴  人
    即  被  告  乙○○
                丁○○
                戊○○
          （又名蔡宗仁）住台北市○○路○段九九巷十弄四號五樓
    共      同
    選任辯護人  吳仲立  律師
    被      告  丙○○
右上訴人因被告傷害等案件，不服臺灣臺北地方法院九十二年度易字第一七九號，中
華民國九十二年九月二十六日第一審判決（起訴案號：臺灣臺北地方法院檢察署九十
年度偵字第一四一八五號、九十一年度偵字第六九三九號），提起上訴，本院判決如
左：
    主  文
上訴駁回。
    事  實
一、乙○○與甲○○（業經原審判決傷害罪確定）係堂兄弟關係，於民國（下同）九
    十年四月二十六日晚間十時許，受友人古旺松邀請，在台北市○○街二十八巷二
    之一號二樓古旺松住處聚餐，丁○○及戊○○（曾於八十八年間因竊盜罪，經台
    灣桃園地方法院判處有期徒刑三月，於八十九年八月八日執行完畢）亦在場，席
    間乙○○與甲○○因家族間祖產糾紛發生爭執，甲○○乃先下樓，約二十分鐘後
    ，乙○○亦下樓，遇甲○○仍在樓下，竟各自基於傷害人身體之犯意，甲○○並
    持萬用工具鉗一支，二人互相出手毆打對方，丁○○、戊○○因在二樓聽到樓下
    之爭吵聲，乃先後下樓查看，而甲○○之子丙○○因先前接獲其父電話，亦抵達
    現場，乙○○竟承上傷害犯意，接續與丁○○、戊○○及另一姓名年籍不詳之成
    年男子共同基於傷害人身體之犯意聯絡，由乙○○持球棒一支，其餘三人持不詳
    之刀子各一把（不能證明係槍砲彈藥刀械管制條例所規範之刀械，起訴書誤載為
    武士刀），共同朝甲○○、丙○○毆打、砍傷，甲○○、丙○○則分持萬用工具
    鉗一支、三節鐵棍一支抵擋（丙○○不成立傷害罪，詳如後述），致甲○○受有
    左側肘關節背部切割傷合併尺骨鷹嘴突開放性骨折、左側大腿上內側切割傷、左
    側上臂、上背、兩肩、左下腰、左大腿上內側、兩膝挫傷等傷害，丙○○受有前
    額撕裂傷、左小腿撕裂傷、併多發性瘀傷（右大腿、右肘、右手指）等傷害，乙○○因前述與甲○○互毆則受有左側頭頂部、左側臉頰部、左後肩部、右手腕部
    、右上腹部等多處擦破傷合併皮下瘀血、左耳部線狀裂傷等傷害。
二、乙○○於八十五年間，在台北市○○路○段一二八號其當時住處旁之倉庫內，發
    現其父周連枝（已於七十七年一月十八日死亡）生前所有之管制刀械武士刀四把
    ，即未經許可而持有，將之放置在台北市○○○路○段三十巷八號一樓住處繼續
    持有。迄九十一年四月十日下午四時三十分許，為警在該址當場查獲，並扣得武
    士刀四把。
三、案經乙○○、甲○○、丙○○訴由台北市政府警察局中正第二分局暨台北市政府
    警察局刑事警察大隊報告台灣台北地方法院檢察署檢察官偵查起訴。
    理  由
一、訊據上訴人即被告乙○○、丁○○、戊○○均否認有何傷害犯行，被告乙○○另
    否認有何違反槍砲彈藥刀械管制條例犯行，被告乙○○辯稱：其下樓後，遇到甲○○、丙○○等人，發生爭執後，旋被其等圍毆，其並未持球棒或刀子毆打、砍
    傷甲○○、丙○○；扣案之武士刀四把係其父所有，其父去世後便連同其他雜物
    置放於家中之倉庫內，其並未使用，亦沒有非法持有之意思云云；被告丁○○辯
    稱：其在二樓聽到爭吵聲跑下去，看到約六、七人圍著毆打乙○○，即隨手拿起
    地上一支木棍丟向人群，其中二人朝其方向跑過來，就聽到警車的聲音了，沒有
    持刀砍傷甲○○、丙○○云云；被告戊○○辯稱：丁○○下樓後其亦下去，看到
    甲○○與乙○○二人扭打，之後警察即到現場，其沒有參與毆打云云。經查：
  (一)乙○○與甲○○於右揭時間，在上址古旺松住處聚餐時，丁○○、戊○○亦在場
    ，席間乙○○與甲○○因共有土地出租問題發生爭執，甲○○乃先下樓，約二十
    分鐘後，乙○○亦下樓，再過三、四分鐘後丁○○、戊○○也接著下樓等情，業
    據證人古旺松於原審法院審理時證述明確（見原審卷第九六至一０五頁）。又乙○○確受有左側頭頂部、左側臉頰部、左後肩部、右手腕部、右上腹部等多處擦
    破傷合併皮下瘀血、左耳部線狀裂傷等傷害，有古亭龍生診所診斷證明書一紙在
    卷可稽（見一四一八五號偵卷第二四頁），而乙○○陳稱係遭被告甲○○等人毆
    打所致，被告甲○○則稱其與丙○○遭人砍傷時以工具鉗抵擋，雙方就乙○○之
    傷勢如何造成，各執一詞，惟觀諸乙○○上開傷勢，倘如被告甲○○所述，係其
    與丙○○遭多人分持刀子、球棒毆打、砍傷時，以工具鉗抵擋所造成，衡以雙方
    人數（二人對數人）、武器（一支工具鉗、一支三節鐵棍對數把刀子、球棒）均
    甚為懸殊，乙○○等人持刀顯佔上風，則乙○○豈有反受多處傷害之可能？是乙○○所述其傷勢係甫下樓時遭被告甲○○故意傷害造成，及丁○○、戊○○所述
    其二人下樓時看到乙○○遭甲○○毆打，堪可採信。雖乙○○另陳稱當時係遭甲○○、丙○○及姓名年籍不詳之成年男子數人圍毆，丁○○亦附合其詞，然乙○○於警訊時陳稱至少七、八人毆打（見同前偵卷第十一頁），於原審法院審理時
    則陳稱遭五、六人毆打（見原審卷第一二０頁），其前後供述不一，而丁○○於
    警訊時陳稱乙○○被六、七人圍打，其隨手拿起木條，走向乙○○時便有一些人
    跑開了，還有三、四人繼續打，其便拿木條打向其中一人，所有人便都散開（見
    同前偵卷第十二頁背面），於偵查中陳稱其看到乙○○被甲○○、丙○○及另二
    人打在地下，就隨手拿起地上做廣告類似三腳架之工具往對方人群丟，看他們還
    是不鬆開，看到旁邊有棍子，往對方打下去，他們才鬆手離開（見九十年核退字
    第五二五號卷第三頁背面、第四頁），於原審法院審理時陳稱約六、七人圍打乙○○，其拿起地上一支長木棍，丟向人群中，其中二人朝其方向衝過來，甲○○
    、丙○○、乙○○及另一人仍扭在地上（見原審卷第一三０、一三二頁），就其
    係以丟三腳架（或木棍）或以木棍打對方之方式勸架，其勸架後人群係散開、鬆
    手或其中二人朝其方向衝過來其他四人仍在扭打等情節，其前後供述甚不一致，
    則乙○○及丁○○陳稱乙○○除遭甲○○毆打外，亦同時遭丙○○及其他多人毆
    打云云，要難採信；而戊○○於原審及本院調查時均陳稱：僅甲○○與乙○○二
    人扭打，二人都有打到對方，甲○○手上拿東西打乙○○左邊額頭等語（見原審
    卷第五十三至五十六頁，本院九十二年十一月二十八日準備程序筆錄），衡以戊○○當時受僱於乙○○（見一四一八五號偵卷第九十五頁背面），倘乙○○確遭
    包括丙○○在內之多人圍毆，戊○○豈有反而迴護丙○○之理，是應以戊○○所
    述較為可採，即當時甲○○與乙○○係互毆，甲○○並手持持萬用工具鉗，丙○○並未參與毆打（丙○○未參與互毆傷害犯行，詳如後述）。
  (二)又乙○○、丁○○、戊○○及另一不詳之男子分持球棒、刀子，共同朝甲○○、
    丙○○毆打、砍傷之事實，業據甲○○、丙○○於偵審中指訴明確，並有三軍總
    醫院附設民眾診療服務處診斷證明書（甲種）二紙附卷可稽（見一四一八五號偵
    卷第二二、二三頁）。徵諸甲○○受有左側肘關節背部切割傷合併尺骨鷹嘴突開
    放性骨折、左側大腿上內側切割傷、左側上臂、上背、兩肩、左下腰、左大腿上
    內側、兩膝挫傷等傷害，丙○○受有前額撕裂傷、左小腿撕裂傷、併多發性瘀傷
    （右大腿、右肘、右手指）等傷害非輕，且甲○○、丙○○受有上開傷害，核與
    其等指訴被告乙○○等人對其二人傷害情節及受傷情狀相符，堪認甲○○、丙○○所受傷害係出於被告乙○○、丁○○、戊○○等人毆打、砍傷所致。
  (三)再乙○○於八十五年間，在台北市○○路○段一二八號其當時住處旁之倉庫內，
    發現其父周連枝生前所有之武士刀四把，即將之放置在台北市○○○路○段三十
    巷八號一樓住處儲藏室之事實，為被告乙○○所是認；雖被告乙○○辯稱係其父
    遺留之物，其並無非法持有之主觀犯意云云，然被告乙○○擁有另一把武士刀，
    於八十二年間領有收藏刀械許可證，並於每年查驗（見六九三九號偵卷第四十八
    頁），則被告乙○○有收藏該種刀械之興趣，衡情當不可能將其父遺留下來之該
    種刀械視為廢棄物而棄置於家中，且收藏刀械許可證須每年查驗，被告乙○○顯
    然知悉持有管制刀械之武士刀需有許可證，不得非法持有，其於八十五年間發現
    其父生前所有之武士刀四把後，未為適當之處理，竟仍將之放置於住處，處於其
    得支配之實力範圍內而持有之，顯有非法持有之故意甚明；復有武士刀四把扣案
    可證（見六九三九號偵卷第四四頁），又扣案武士刀四把，刀柄均可雙手握用，
    符合槍砲彈藥刀械管制條例所公告列管武士刀之圖例及說明要件，認定係屬管制
    刀械等情，經台北市政府警察局鑑定無誤，有台北市政府警察局函、台北市政府
    警察局刑事警察大隊函各一件存卷可參（見同前偵卷第三十九、四十一頁），足
    認被告乙○○確係非法持有上開刀械至臻明顯。
  (四)綜上所述，被告乙○○、丁○○、戊○○所辯均屬卸責之詞，無足採信。本件事
    證明確，被告三人犯行均洵予認定。
二、核被告乙○○、丁○○、戊○○所為，均係犯刑法第二百七十七條第一項之傷害
    罪；又查武士刀係槍砲彈藥刀械管制條例第四條第三款規定查禁之刀械，未經許
    可不得持有，被告乙○○未經許可，無故持有上開刀械，核另犯槍砲彈藥刀械管
    制條例第十四條第三項之未經許可持有刀械罪。被告乙○○先與甲○○互毆，後
    與丁○○等人共同傷害甲○○，係基於同一傷害犯意下之接續行為，只論以一罪
    ；又其自八十五年間持有管制刀械後，槍砲彈藥刀械管制條例第十四條雖經修正
    ，然其持有刀械之繼續行為係行為之繼續，而非狀態之繼續，一經持有上開刀械
    ，該罪雖告成立，但其完結須繼續至持有行為終了之時止，故其此部分所為，應
    逕依修正後之槍砲彈藥刀械管制條例論處。被告乙○○、丁○○、戊○○及另一
    姓名年籍不詳之成年男子就傷害罪間具有犯意聯絡及行為分擔，均為共同正犯。
    被告乙○○、丁○○、戊○○分別以一行為同時傷害甲○○、丙○○，屬想像競
    合犯，應從一之傷害罪處斷。被告乙○○犯二罪，犯意各別，罪名不同，應分論
    併罰。起訴書之事實欄雖記載乙○○等傷害時分持武士刀，乙○○之傷勢係乙○○與丁○○、戊○○等持武士刀、球棒後與甲○○等互毆所致；然該刀械並未扣
    案經鑑定，不能證明確係武士刀或槍砲彈藥刀械管制條例所規範之刀械，而乙○○之傷勢係與甲○○互毆所致，已如前述，是起訴書此部分之記載為誤載，併此
    敘明。被告戊○○曾於八十八年間因竊盜罪，經台灣桃園地方法院判處有期徒刑
    三月，於八十九年八月八日執行完畢，有本院被告全國前案紀錄表附卷可按，於
    五年以內再犯本件最重本刑為有期徒刑以上之罪，為累犯，應依法加重其刑。
三、原審以被告乙○○、丁○○、戊○○罪證明確，本同上見解，適用槍砲彈藥刀械
    管制條例第十四條第三項，刑法第十一條前段、第二十八條、第二百七十七條第
    一項、第五十五條、第四十七條、第四十一條第一項前段，罰金罰鍰提高標準條
    例第一條前段、第二條，併審酌被告等犯罪之動機、手段、犯罪時所受之刺激，
    被告乙○○未經許可持有管制刀械具危險性，乙○○、甲○○、丙○○分別所受
    傷害之程度及犯罪後均否認犯行之態度等一切情狀，量處乙○○傷害部分有期徒
    刑六月，違反槍砲彈藥刀械管制條例部分拘役三十日，如易科罰金，均以三百元
    折算一日；丁○○、戊○○各有期徒刑六月，如易科罰金，均以三百元折算一日
    ；扣案之武士刀四把係屬違禁物，依刑法第三十八條第一項第一款規定，宣告沒
    收，其認事用法核無不合。被告乙○○、丁○○、戊○○上訴意旨猶執陳詞否認
    犯行並指摘原判決不當，為無理由，應予駁回。
四、公訴意旨另以：被告丙○○於前揭時、地，與甲○○基於傷害之共同犯意聯絡，
    由乙○○、戊○○、丁○○及數名不詳姓名年子分持武士刀、球棒，與甲○○、
    丙○○分持鉗子及警棍，雙方發生互毆，致乙○○受有左側頭頂部、左側臉頰部
    、左後肩部、右手腕部、右上腹部等多處擦破傷合併皮下瘀血、左耳部線狀裂傷
    等傷害，因認被告丙○○涉有刑法第二百七十七條第一項之傷害罪嫌。(一)按被告
    未經審判證明有罪確定前推定其為無罪；犯罪事實應依證據認定之，無證不得推
    定其犯罪事實，又不能證明被告犯罪者，應諭知無罪之判決，刑事訴訟法第一百
    五十四條及第三百零一條第一項分別定有明文。又刑事訴訟法上所謂認定事實之
    證據，係指足以認定被告確有犯罪行為之積極證據而言，該項證據自須適合於被
    告犯罪事實之認定，始得採為斷罪資料；事實之認定應憑證據，如未發現相當證
    據，或證據不足以證明，自不能以推測或擬制之方法，以為裁判之基礎，最高法
    院二十九年上字第三一０五號、四十年台字第八六號分別著有判例可資參照。(二)
    公訴人認被告丙○○涉有右揭傷害犯行，無非以乙○○、丁○○、戊○○之陳述
    及診斷證明書一份，為其論據。惟查：(1)訊據被告丙○○否認有何傷害之犯行，
    辯稱：其因父親打電話而至現場，因其叔叔怕有什麼事，所以其帶一支伸縮警棍
    前往，到達現場後，其走到父親甲○○旁邊，丁○○持武士刀從賓士車衝過來，
    其就把警棍拿起來擋，後來其跟其父親就被他們幾個圍毆、砍傷，至少有三人持
    刀等語。經查：乙○○上開傷勢係與甲○○互毆所致，丙○○當時並未參與毆打
    等情，已如前述；而嗣後乙○○、丁○○、戊○○等人分持球棒、刀子毆打、砍
    傷甲○○、丙○○時，丙○○雖以三節鐵棍抵擋，惟衡以雙方人數（二人對數人
    ）、武器（一支工具鉗、一支三節鐵棍對數把刀子、球棒）均甚為懸殊，乙○○
    等人持刀顯佔上風，則乙○○豈有反遭丙○○毆打而受多處傷害之可能？是丙○○所辯其遭砍傷，未與乙○○等人互毆等語，應可採信。(2)又檢察官上訴（檢察
    官於本院九十二年十二月十日審理時確認上訴範圍僅就被告丙○○無罪部分上訴
    ）指稱原審法院片面參採丙○○單方之陳述及證據，捨乙○○、丁○○、戊○○
    等三人之陳述及證據於不顧，且純以「雙方人數、武器懸殊，乙○○等人豈有反
    遭丙○○毆打而受傷害」等寥寥數語，導出「丙○○並未與乙○○等人互毆」之
    判斷，及原審法院僅以寡擊眾之理由即推論「寡之一方並未與眾之一方互毆」等
    節，已屬背離常情，而率以實力懸殊為由，認定互毆之其中一方無罪，若原審法
    院認定被告丙○○應成立正當防衛，何以不在理由中明白交代等語並指摘原判決
    此部分不當。然查，被告乙○○、丁○○於原審偵審中陳稱乙○○除遭甲○○毆
    打外，亦同時遭丙○○及其他多人毆打云云，其等供述前後不一致，難以採信，
    已如前述，而被告戊○○於原審及本院調查時均供稱僅甲○○與乙○○二人扭打
    ，被告丙○○於原審及本院審理時均供稱當天其走至甲○○身邊即遭他人持刀攻
    擊等語，亦均陳述明確，復有被告丙○○、乙○○、甲○○之診斷證明書各一紙
    附卷可稽，參酌上開事證，顯見被告乙○○與甲○○之間傷勢係乙○○等人與甲○○互毆所致，而被告丁○○、戊○○於當天並未因他人毆打而受傷，被告丙○○卻遭如診斷證明書所列之傷害，益徵被告丙○○於當時係遭他人毆打已無力還
    擊，更遑論有正當防衛或毆打他人致傷，是被告丙○○顯無毆打並傷害乙○○、
    丁○○、戊○○等人，公訴人上訴猶執前詞仍認被告丙○○有傷害之犯行，顯然
    無據。(3)此外復無其他積極證據，足認被告丙○○有何傷害之犯行，其犯罪尚屬
    不能證明，原審法院以不能證明被告丙○○有公訴人所指傷害犯行，而為被告丙○○無罪之諭知，核無不合。公訴人就被告丙○○部分提起上訴指摘原判決此部
    分不當，均無理由，應予駁回。
據上論斷，應依刑事訴訟法第三百六十八條，判決如主文。
本案經檢察官吳慎志到庭執行職務。
中      華      民      國    九十二    年     十二     月    二十四    日
                                臺灣高等法院刑事第十九庭
                                    審判長法  官  許  國  宏
                                          法  官  林  勤  純
                                          法  官  洪  光  燦
右正本證明與原本無異。
不得上訴。
                                          書記官  陳  玉  嬋
中      華      民      國    九十二    年     十二     月    二十四    日
附錄：本案論罪科刑法條全文
刑法第二百七十七條第一項
傷害人之身體或健康者，處三年以下有期徒刑、拘役或一千元以下罰金。
犯前項之罪因而致人於死者，處無期徒刑或七年以上有期徒刑；致重傷者，處三年以
上十年以下有期徒刑。
槍砲彈藥刀械管制條例第十四條第三項
未經許可，製造、販賣或運輸刀械者，處三年以下有期徒刑，併科新台幣一百萬元以
下罰金。
意圖供自己或他人犯罪之用，而犯前項之罪者，處六月以上五年以下有期徒刑，併科
新台幣三百萬元以下罰金。
未經許可，持有或意圖販賣而陳列刀械者，處一年以下有期徒刑、拘役或新台幣五十
萬元以下罰金。
第一項及第二項之未遂犯罰之。


司法院資訊處製作；財團法人民間司法改革基金會備份。
